【裁判字號】    99,易,358
【裁判日期】    990930
【裁判案由】    侵占等
【裁判全文】
臺灣基隆地方法院刑事判決               99年度易字第358號
公  訴  人  臺灣基隆地方法院檢察署檢察官
被      告  丁○○
            甲○○
上列被告因侵占等案件，經檢察官提起公訴（99年度偵字第95、
2061號），因被告所犯為死刑、無期徒刑、最輕本刑為3 年以上
有期徒刑或高等法院管轄第一審案件以外之罪，且於準備程序進
行中，被告先就被訴事實為有罪之陳述，經本院合議庭裁定進行
簡式審判程序，本院判決如下：
    主  文
丁○○意圖為自己不法之所有，而侵占自己持有他人之物，處有
期徒刑肆月，如易科罰金，以新台幣壹仟元折算壹日；又共同攜
帶兇器踰越安全設備竊盜，處有期徒刑陸月，如易科罰金，以新
台幣壹仟元折算壹日，扣案之活動扳手壹支，沒收之。應執行有
期徒刑玖月，如易科罰金，以新台幣壹仟元折算壹日，扣案之活
動扳手壹支，沒收之。
甲○○共同攜帶兇器踰越安全設備竊盜，處有期徒刑陸月，如易
科罰金，以新台幣壹仟元折算壹日，扣案之活動扳手壹支，沒收
之。
    事  實
一、丁○○於民國98年5 月4 日向遠信國際融資股份有限公司（
    下稱遠信公司）承租車牌號碼536-EQC 號重型機車1 台，約
    定租賃期間自98年5 月11日至99年4 月11日止，每月租金為
    新台幣（下同）6,359 元，於每月11日繳納，然丁○○自98
    年8 月11日起即未依約繳納租金，復因無力清償積欠友人之
    債務，遂於98年8 月間某日，意圖為自己不法之所有，將其
    持有之前開機車，變易為所有之意思侵占入己，並交予上開
    友人以供質押，嗣經遠信公司索討仍拒不返還，始悉上情。
二、丁○○於99年4 月21日晚間9 時許，駕駛車牌號碼2U-7313
    號自小貨車，搭載甲○○行經丙○○經營位於臺北縣貢寮鄉
    ○○街71之2 號之九孔養殖場，因見該養殖場之辦公室夜間
    無人看守，遂基於意圖為自己不法所有之犯意聯絡，由丁○○攜帶客觀上足以對人之生命、身體及安全構成威脅，具有
    相當危險性之活動扳手1 支，以攀爬窗戶踰越安全設備之方
    式進入屋內，開啟該辦公室大門，使甲○○進入屋內後，丁○○與甲○○將該辦公室內擺放之水管1 根、白鐵流理台1
    個、熱水器、電冰箱馬達、電話機各1 台、白鐵椅子4 張、
    瓦斯鋼瓶2 桶及塑膠帆布3 塊（價值合計約7 萬元），搬運
    至上開自小貨車而竊取之，隨即駕車離去，嗣其等於同日晚
    間11時45分許，駕車行經臺北縣貢寮鄉台2 線濱海公路90.5
    公里處為警查獲，並扣得丁○○所有供為前開犯行所用之活
    動扳手1 支，始悉上情。
三、案經遠信公司訴請及臺北縣政府警察局瑞芳分局報請臺灣基
    隆地方法院檢察署檢察官偵查起訴。
    理  由
壹、程序事項
    被告丁○○、甲○○所犯者非為死刑、無期徒刑、最輕本刑
    為3 年以上有期徒刑之罪或高等法院管轄第一審案件，其等
    於準備程序進行中，先就被訴事實為有罪之陳述，經告知其
    等簡式審判程序之旨，並聽取公訴人、被告之意見後，本院
    合議庭依刑事訴訟法第273 條之1 第1 項之規定，裁定由受
    命法官獨任以簡式審判程序進行本案之審理。
貳、實體事項
一、事實認定部分
    上開事實，業據被告丁○○、甲○○於本院審理時坦承不諱
    ，復經證人丙○○證述在卷，並有物品租賃契約書、租賃車
    輛交付事項表、機器腳踏車新領牌照登記書、遠信公司98年
    9 月1 日98遠資法乙字第3289號函、客戶查訪記錄表、查訪
    照片、應收租金明細、警方查獲被告丁○○、甲○○之現場
    照片、臺北縣貢寮鄉○○街71之2 號現場照片、贓物認領保
    管單附卷可稽，另有活動扳手1 支扣案供佐，足認被告丁○○、甲○○之自白與事實相符，事證明確，被告丁○○、甲○○之犯行應堪認定。
二、論罪科刑部分
（一）按刑法上之侵占罪，係指持有人變易其原來之持有意思而
      為不法所有之意思，始得成立。本件被告丁○○與遠信公
      司訂立租賃契約，合法取得車牌號碼536-EQC 號重型機車
      之占有，而該車之所有權仍屬出租人遠信公司所有，亦即
      該車屬於被告丁○○持有他人之物，則被告丁○○於持有
      他人所有之該車期間，未經遠信公司之同意，自居車輛所
      有人之地位，將該車質押予身分不詳之友人，足認被告丁○○已將原持有該車之意思，變易為所有之意思，是核被
      告丁○○所為，係犯刑法第335 條第1 項之侵占罪。
（二）次按刑法第321 條第1 項第2 款所指之「門扇」專指門戶
      而言，而所謂「其他安全設備」，指門扇牆垣以外，依通
      常觀念足認防盜之一切設備而言，如門鎖、窗戶等，又窗
      戶既為安全設備，則用手推開窗後侵入屋內行竊，已使窗
      戶此一安全設備失其防閑效用，自屬踰越安全設備之情形
      ；又刑法第321 條第1 項第3 款之攜帶兇器竊盜罪，係以
      行為人攜帶兇器竊盜為其加重條件，此所謂兇器，其種類
      並無限制，凡客觀上足對人之生命、身體、安全構成威脅
      ，具有危險性之兇器均屬之，且祇須行竊時攜帶此種具有
      危險性之兇器為已足，並不以攜帶之初有行兇之意圖為必
      要；另刑法第321 條第1 項各款為竊盜之加重條件，如犯
      竊盜罪兼具數款加重情形時，因竊盜行為只有1 個，仍僅
      成立一罪（最高法院33年上字第1504號、41年台非字第38
      號、45年台上字第1443號、55年台上字第547 號、79年台
      上字第5253號及69年度台上字第3945號判例可資參照）。
      本件扣案之活動扳手為金屬材質，長約25公分，入手沉重
      等情，已據本院當庭勘驗屬實，並有扣案活動扳手之照片
      在卷供參，足認該活動扳手在客觀上確足以對人之生命、
      身體及安全構成威脅，而具有相當之危險性，自屬刑法上
      所稱之兇器無誤，被告丁○○與甲○○為前揭竊盜犯行時
      ，被告丁○○確攜帶扣案活動扳手一節，業經被告供承無
      誤，揆諸首揭說明，即已該當攜帶兇器之加重要件；另被
      告為上揭竊盜犯行時，被告丁○○係以攀爬窗戶之方式進
      入屋內，因依據社會通常觀念，窗戶具有防盜之功能，足
      認應屬刑法第321 條第1 項第2 款所稱之安全設備，是被
      告丁○○及甲○○所為，已該當刑法第321 條第1 項第2
      款所定之加重條件；又揆諸前揭所述，被告丁○○及甲○○所為雖同時該當之數款加重要件，然因竊盜行為係屬單
      一，仍僅成立一罪，是被告丁○○及甲○○所為前開竊盜
      犯行，係犯刑法第321 條第1 項第2 款、第3 款攜帶兇器
      踰越安全設備之加重竊盜罪。至於起訴書雖未引用刑法第
      321 條第1 項第2 款之條文，然起訴書已記載此部分之犯
      罪事實，並經本院當庭告知該罪名，以供被告行使訴訟防
      禦權，本院自應加以審理。
（三）被告丁○○、甲○○就前開竊盜犯行間，互有犯意聯絡及
      行為分擔，應論以共同正犯。
（四）被告丁○○所為上揭侵占及竊盜犯行，犯意各別，行為互
      殊，應予分論併罰。
（五）爰審酌被告丁○○明知其持有之車牌號碼536-EQC 號重型
      機車係他人之物，為圖供作債務擔保，竟將持有變易為所
      有之意思，擅將該車交予友人，迄未將該車返還遠信公司
      ，所為非屬可取，又被告丁○○、甲○○均正值壯年，不
      思循正當工作途徑獲取所需，竟竊取他人財物以圖變賣牟
      利，法治觀念已有嚴重偏差，然被告丁○○、甲○○竊得
      之物品已全數由丙○○領回，且被告丁○○、甲○○於本
      院審理時均坦承犯行，犯後態度尚屬良好等一切情狀，分
      別量處如主文所示之刑，並均諭知易科罰金之折算標準，
      另就被告丁○○部分依法定其應執行之刑。
（六）又按94年2 月2 日修正公布，自95年7 月1 日生效施行之
      刑法第41條規定：「犯最重本刑為5 年以下有期徒刑以下
      之刑之罪，而受6 個月以下有期徒刑或拘役之宣告者，得
      以1,000 元、2,000 元或3,000 元折算1 日，易科罰金。
      但確因不執行所宣告之刑，難收矯正之效，或難以維持法
      秩序者，不在此項。前項規定於數罪併罰，其應執行之刑
      未逾6 月者，亦適用之。」嗣司法院於98年6 月19日作成
      釋字第662 號解釋認：「中華民國94年2 月2 日修正公布
      之現行刑法第41條第2 項，關於數罪併罰，數宣告刑均得
      易科罰金，而定應執行之刑逾6 個月者，排除適用同條第
      1 項得易科罰金之規定部分，與憲法第23條規定有違，並
      與本院釋字第366 號解釋意旨不符，應自本解釋公布之日
      起失其效力。」而94年2 月2 日修正公布之刑法第41條第
      2 項，因配合易服社會勞動制度之增訂，已修正為98年1
      月21日修正公布之刑法第41條第8 項：「第1 項至第3 項
      規定於數罪併罰，其應執行之刑未逾6 月者，亦適用之。
      」其中關於數罪併罰，數宣告刑均得易科罰金，而定應執
      行之刑逾6 個月者，不得易科罰金之規定，業經上開解釋
      宣告違憲而失效。為符合釋字第662 號解釋意旨，98年12
      月30日修正公布刑法第41條第8 項規定：「第1 項至第4
      項及第7 項之規定，於數罪併罰之數罪均得易科罰金或易
      服社會勞動，其應執行之刑逾6 月者，亦適用之。」此規
      定自99年1 月1 日生效施行，為達新法修正之目的，並解
      決新舊法律適用疑義，98年12月30日修正公布之刑法施行
      法增訂第3 條之3 規定：「刑法第41條及第42條之1 之規
      定，於中華民國98年12月15日刑法修正施行前已裁判確定
      之處罰，未執行或執行未完畢者，亦適用之。」該規定亦
      自99年1 月1 日生效施行。換言之，對於在98年12月30日
      修正公布之刑法第41條第8 項規定，於99年1 月1 日生效
      施行前已裁判確定之處罰，不論未執行或執行未完畢者，
      均應直接適用98年12月30日修正公布之刑法第41條第8 項
      規定，無須為新舊法之比較適用；而對於在98年12月30日
      修正公布之刑法第41條第8 項施行「後」始裁判者，因法
      無明文，即應回歸刑法第2 條第1 項為「從舊從輕」之比
      較適用。本件被告丁○○為前開侵占犯行之犯罪時間，係
      於98年8 月間，亦即係在94年2 月2 日修正公布之刑法第
      41條第2 項（98年1 月21日刑法修正公布時，已將該項移
      列至第41條第8 項）經釋字第662 號解釋宣告失效後，98
      年12月30日修正公布刑法第41條第8 項前，易言之，被告
      丁○○為前開侵占犯行時，98年1 月21日修正公布之刑法
      第41條第8 項已失效，則本院為本件裁判時，就此部分已
      無「行為時之法律」可供比較，即無新舊法比較適用之餘
      地，應逕行適用依司法院釋字第662 號解釋意旨修正而於
      99年1 月1 日施行之刑法第41條第8 項之規定；而本件就
      被告丁○○部分所定之執行刑雖逾6 月，然因被告丁○○
      所犯前開2 罪均得易科罰金，依前揭說明，應逕行適用現
      行刑法第41條第8 項之規定，諭知易科罰金之折算標準。
（七）末按共同正犯因相互利用他方之行為，以遂行其犯意之實
      現，本於責任共同之原則，有關沒收部分，雖其他共同正
      犯所有供犯罪所用之物，亦應於其本身所處主刑之後，併
      為沒收之諭知（最高法院90年度台上字第5478號判決可資
      參照）。本件扣案之活動扳手1 支，為被告丁○○所有供
      為本件竊盜犯行所用之物，業經被告丁○○供陳在卷，自
      應依刑法第38條第1 項第2 款之規定宣告沒收；又該扳手
      雖屬被告丁○○所有之物，然因被告甲○○與丁○○係共
      同為前揭竊盜犯行，參酌上開所述，就該活動扳手仍應於
      被告甲○○所處主刑之後，併為沒收之諭知。
據上論斷，應依刑事訴訟法第273 條之1 第1 項、第299 條第1
項前段，刑法第28條、第321 條第1 項第2 款、第3 款、第335
條第1 項、第41條第1 項前段、第8 項、第38條第1 項第2 款、
第51條第1 項第5 款，刑法施行法第1 條之1 ，判決如主文。
本案經檢察官乙○○到庭執行職務。
中    華    民    國    99    年    9     月    30    日
                  刑事第三庭法    官  邰婉玲
以上正本證明與原本無異。
如不服本判決應於收受送達後10日內向本院提出上訴書狀，並應
敘述具體理由；其未敘述上訴理由者，應於上訴期間屆滿後20日
內向本院補提理由書（均須按他造當事人之人數附繕本）「切勿
逕送上級法院」。
中    華    民    國    99    年    9     月    30    日
                            書 記 官  王惠萍
附錄論罪法條：
中華民國刑法第321條第1項第2款、第3款
（加重竊盜罪）
犯竊盜罪而有左列情形之一者，處 6 月以上、 5 年以下有期徒
刑：
二、毀越門扇、牆垣或其他安全設備而犯之者。
三、攜帶兇器而犯之者。
中華民國刑法第335條第1項
（普通侵占罪）
意圖為自己或第三人不法之所有，而侵占自己持有他人之物者，
處 5 年以下有期徒刑、拘役或科或併科 1 千元以下罰金。

司法院資訊處製作；財團法人民間司法改革基金會備份。
